【裁判字號】    97,家訴,60
【裁判日期】    970723
【裁判案由】    確認繼承權存在
【裁判全文】
臺灣嘉義地方法院民事判決              97年度家訴字第60號
原      告  嘉義縣民雄鄉農會
法定代理人  乙○○
訴訟代理人  陳育萱
被      告  甲○○
上列當事人間請求確認繼承權存在事件，本院於民國97年7月9日
言詞辯論終結，判決如下：
    主      文
確認被告對被繼承人黃金山遺產有繼承權存在。
訴訟費用由被告負擔。
    事實及理由
一、按確認法律關係之訴，非原告有即受確認判決之法律上利益
    者，不得提起；確認證書之真偽或為法律關係基礎事實存否
    之訴，亦同，民事訴訟法第247條第1項定有明文。原告主張
    因其對債務人即被告之被繼承人黃金山有借款債權存在，於
    取得執行名義後，已向本院聲請強制執行，經本院以87年度
    執字第5853號核發債權憑證，嗣因訴外人黃金山於民國87年
    7月23日死亡，被告為訴外人黃金山之配偶，應繼承訴外人
    黃金山之債務，而經原告向台灣屏東地方法院聲請對被告財
    產強制執行事件繫屬中，惟被告以其於97年3月10日始知悉
    被繼承人黃金山死亡，而於同年3月18日向本院聲明拋棄繼
    承，經本院以97年度繼字第308號准予備查在案，並就原告
    前揭強制執行，提起債務人異議之訴，惟被告早於90年6月
    29日改名及95年12月底前完成身分證換發時，即已知悉被繼
    承人黃金山死亡之事實，被告對於被繼承人黃金山之債務繼
    承權仍然存在，故原告於私法上之地位有受侵害之危險，而
    此項不安定之狀態，得以對被告提起確認之訴而除去，是原
    告對被告提起確認繼承權存在之訴，已足認有即受確認判決
    之法律上利益，合先敘明。
二、原告主張：緣被告之被繼承人即其配偶黃金山邀訴外人黃金
    文為連帶保證人，於民國83年4月23日向原告借款新台幣（
    下同）150萬元，尚積欠本金69萬0,199元，原告對訴外人黃
    金山已取得執行名義，嗣因黃金山於87年7月23日死亡，被
    告為黃金山之配偶，依民法第1138條第1款規定，為法定繼
    承人，自被繼承人黃金山死亡時起，概括承受其財產上一切
    權利義務，自包含對原告欠款債務；又繼承人得拋棄繼承，
    惟應於知悉其得繼承之時起2個月內以書面向法院為之，亦
    為修正前民法第1174條所明定，被告係於97年3月18日（起
    訴書誤載為3月17日）始以書面向法院聲明拋棄繼承，並主
    張其係於97年3月始知悉被繼承人黃金山死亡之事實，然原
    告早已對被告財產向台灣屏東地方法院聲請以97年度執字第
    6452號執行中，雖鈞院以97年度繼字第308號准予備查，被
    告並據此向台灣屏東地方法院就前揭97年度執字第6452號強
    制執行事件提起債務人異議之訴（該院97年度訴字第143號
    ），而被告拋棄繼承是否發生拋棄效力，即被告與被繼承人
    黃金山之繼承關係是否存在，致原告得否對其主張債權之私
    法上地位有不安定之危險狀態，而此項危險得以確認判決除
    去之，因之原告有即受確認判決之法律上利益。再者，依民
    法第1174條所定之繼承權拋棄，係屬非訟事件性質，法院准
    予備查之函文，未經實體審查，並不生實體上效力，對繼承
    權拋棄效力有無仍得為爭訟標的，被告雖向鈞院聲稱不知被
    繼承人黃金山死亡之情，惟觀以被告戶籍謄本即可知其於90
    年6月29日改名，而依戶政機關實務作法，於更名後均會核
    對記事欄資料，而被繼承人黃金山既已於87年7月23日死亡
    ，則此時新發予被告之身分證在配偶欄即為無配偶之記載，
    因此，被告於此時即知被繼承人黃金山死亡之事實；復參以
    於95年12月31日前民眾均已完成身分證換發，須將戶籍資料
    核對後，始登記於新身分證上，被告亦於95年8月21日換發
    身分證，則被告新身分證配偶欄亦無註記，亦顯見被告至遲
    於此時即知被繼承人黃金山死亡，惟被告於97年3月18日始
    具狀聲明拋棄繼承，其拋棄顯逾二個月法定期間，縱鈞院准
    予備查，亦不生拋棄效力，易言之，被告對被繼承人黃金山
    之繼承關係（即繼承權）仍存在，故被告仍為被繼承人黃金
    山之繼承人，爰訴請確認等語，並聲明如主文所示。
三、被告則以：被告雖有辦理身分證配偶欄記載之更改，但是真
    的不知道黃金山死亡，否則豈會仍將款項存放銀行等語，資
    為抗辯，並答辯聲明：原告之訴駁回。
四、按繼承人拋棄其繼承權，應於知悉其得繼承之時起二個月內
    以書面向法院為之，修正前民法第1174條第1項、第2項前段
    定有明文。而所謂「知悉得繼承」，係指知悉得為繼承人者
    而言。又繼承人未於同條第2項所定期間內拋棄其繼承權者
    ，嗣後縱為繼承權之拋棄，亦不生效力（司法院37年院解字
    第3845號解釋參照）。本件原告主張訴外人黃金山生前邀訴
    外人黃金文為連帶保證人，向原告借款尚未清償完畢，原告
    對訴外人黃金山已取得執行名義，惟因黃金山已於87年7月
    23日死亡，被告為黃金山之配偶即為被繼承人黃金山之繼承
    人，然被告於97年3月18日向鈞院聲明拋棄繼承，並經鈞院
    以97年度繼字第308號准予備查在案等情，已據原告提出農
    貸借據、本院87年度執字第5853號之債權憑證、戶籍謄本等
    件為證，並經本院依職權調閱97年度繼字第308號民事聲請
    卷宗核閱屬實，堪信為真實。又原告另主張被告逾民法第
    1174條第2項所規定2個月之期限，始向法院聲明拋棄繼承，
    自不生拋棄繼承之效力，故被告仍為被繼承人黃金山之繼承
    人等語，則為被告所否認，並以前揭情詞置辯。是以本件兩
    造爭執點，即係被告向本院所為聲明拋棄繼承是否合法？被
    告對被繼承人黃金山遺產繼承權是否仍存在？經查：
  (一)本件被繼承人黃金山於87年7月23日死亡，被告為黃金山之
    配偶即為被繼承人黃金山之繼承人，已見上述，雖被告在前
    揭拋棄繼承聲請事件中，陳稱其與訴外人黃金山分居達23年
    ，雙方未曾聯絡，不知被繼承人去向，故不知被繼承人黃金
    山死亡乙節，此據其長女黃珍（民國74年12月生）在該事
    件中到庭證述：伊對母親沒有印象，母親沒有與父親聯繫，
    父親係於伊就讀國小五、六年級時去世，伊父親的家人有打
    電話給被告的父親，但母親沒有返家祭拜等語，有前述民事
    聲請卷附之訊問筆錄可按。可見在被繼承人黃金山死亡前，
    雙方確已長期未聯繫乙事，固堪採信。惟關於被告至遲應於
    何時即已知悉被繼承人黃金山死亡乙節，原告主張被告原名
    「胡冬枝」係於90年6月29日改名「甲○○」，而被繼承人
    黃金山既已於87年7月23日死亡，則新發予被告之身分證在
    配偶欄即為無配偶之記載，且我國於95年12月31日前均已完
    成身分證換發，被告亦於95年8月21換發身分證等情，為被
    告所不爭執，並自承有辦理身分證配偶欄記載之更改等語（
    見本院97年7月9日言詞辯論筆錄第2頁），而被告確有於89
    年6月21日撤冠夫姓、於90年6月29日以原姓名「胡冬枝」不
    雅而改名，依規定均須換發身分證，且甲○○配偶於87年7
    月23日死亡，甲○○於89年6月21日辦理補登配偶欄死亡記
    事等情，亦有台中市北屯區戶政事務所97年6月20日中市北
    屯戶字第0970002997號函暨戶籍謄本、國民身分證請領紀錄
    查詢資料、國民身分證申請書等件附卷可憑。綜上各情以觀
    ，被告於87年7月23日辦理補登配偶欄死亡記事時，應已知
    悉被繼承人黃金山死亡之事實，至遲於90年6月29日撤冠夫
    姓或改名時，應已知悉被繼承人黃金山已死亡甚明，則被告
    主張其係於97年3月間始知悉黃金山死亡，自與事實不符，
    顯難採認。準此，被告竟遲至97年3月18日始向本院聲明拋
    棄繼承，業據本院調閱97年度繼字第308號民事聲請案卷核
    閱屬實。揆諸前揭說明，被告前述拋棄繼承顯逾二個月之期
    限，自不生拋棄繼承之效力。
  (二)次查，雖本院於97年4月16日以嘉院龍民強97年繼字第308號
    函就被告之拋棄繼承准予備查，因非訟事件係採形式審查，
    並未審理實質法律關係，自不生拋棄繼承之效力。綜上所述
    ，被告既未於知悉被繼承黃金山死亡之日起二個月內拋棄繼
    承，被告自仍為被繼承人黃金山之法定繼承人。從而，原告
    請求確認被告對被繼承人黃金山遺產有繼承權存在，洵屬有
    據，應予准許。
五、據上論結，本件原告之訴，為有理由，依民事訴訟法第78條
    ，判決如主文。
中    華    民    國    97    年    7    月     23    日
                      家事法庭法  官  李文輝
以上正本係照原本作成。
如對本判決上訴，須於判決送達後20日之不變期間內，向本院提
出上訴狀。
中    華    民    國    97    年    7    月     23    日
                              書記官  黃秀嬌


司法院資訊處製作；財團法人民間司法改革基金會備份。
